臺灣高等法院刑事判決　　　　　　　　　　　　九十一年度重上更(三)字第八一號
　　上　訴　人
　　即　被　告　己○○
　　選任辯護人　黃丁風律師
　　上　訴　人
　　即　被　告　庚○○
　　指定辯護人　本院甲○辯護人
右上訴人因殺人未遂案件，不服臺灣基隆地方法院，八十四年度訴字第一七四號，中
華民國八十四年六月六日第一審判決（起訴案號：台灣基隆地方法院檢察署八十三年
偵字第二九六三、三０七二號）提起上訴，經本院判決後，由最高法院第三次發回更
審，本院判決如左：
    主  文
原判決撤銷。
庚○○共同連續殺人未遂，處有期徒刑陸年。
己○○共同連續殺人未遂，處有期徒刑伍年貳月，又傷害人之身體，處有期徒刑肆月
，應執行有期徒刑伍年肆月。
鐵鋸壹把沒收。
    事  實
一、緣己○○住基隆市○○街八九巷三六號，庚○○為其房客，而與乙○○、丁○○
    、張美鳳母子毗鄰而居。因己○○在屋側所搭蓋之棚架影響乙○○等人進出，雙
    方為此事迭生爭執，於八十三年八月三十日二十二時許，己○○返家見到棚架之
    浪板及鐵管遭人毀壞，認係乙○○家人所為，竟於同日二十二時三十分許，與庚○○基於共同殺人之概括犯意聯絡，均知乙○○住家之浴室、廁所與臥房、客廳
    非在同一房屋內，欲洗澡或如廁須打開後門，經過一通道始能至浴室及廁所之特
    性，由己○○持木棍一支，庚○○持其所有之鐵鋸一把，在乙○○住宅後門暗處
    守候。迨乙○○之女兒張美鳳欲去洗澡，兒子丁○○欲上廁所，而二人打開後門
    外出時，庚○○即持鋸子先往張美鳳身上砍，丁○○見狀推開張美鳳，張美鳳始
    倖免於難，而丁○○因推開張美鳳，卻使其自身承受庚○○所揮砍之一刀，致肩
    部受傷。而庚○○見未砍中張美鳳，復轉向丁○○揮砍第二刀，丁○○因閃避不
    及，致右肩又受傷，計受有右肩兩處裂傷一‧五Ｘ一‧０公分及二‧五Ｘ一‧０
    公分、右手指瘀傷。丁○○負傷後即撿起地上空心鐵管抵抗，並與張美鳳一起退
    回家中，詎庚○○為追殺丁○○，竟仍持鐵鋸進入丁○○家，己○○則手持木棍
    跟隨在其後，口中並喊「給他死」、「給他死」（閩南語發音）等語。庚○○持
    鐵鋸子在丁○○家客廳通道處砍中丁○○下巴，致使丁○○下巴受有深部刀撕裂
    傷十三‧０Ｘ四‧０Ｘ三‧０公分，血流如注，張美鳳即報警求救，而丁○○因
    原持有鐵管無法抵擋，則抽出房內床下所置拔釘用之鐵棒，與之抵擋，欲將二人
    推出門外。嗣乙○○聽見樓下家中叫喊聲音下樓，見丁○○全身是血，而庚○○
    與己○○當時均分持以鐵鋸、木棍，在乙○○住宅通道靠後門處毆打丁○○，使
    丁○○另受有右上臂挫傷，右膝及右足桌瘀傷、左肩瘀傷等多處傷害，乙○○見
    狀即上前至後門處協助其子丁○○抵抗。己○○見乙○○出現，竟單獨另行起意
    ，基於傷害之犯意，持木棍毆打乙○○，二人互相拉扯，致乙○○受有下巴抓傷
    、右眼眶下瘀血、右手臂及手瘀血紅腫、右下肢瘀血，頸部瘀血等傷害，乙○○
    遂持家中木棍抵擋己○○，二人邊打邊抵至前揭己○○住處門口，適張美鳳已報
    警後見狀，即前往協助其母乙○○，捉己○○之木棍將己○○推開。而丁○○則
    於將庚○○打出後門外，至門口轉彎處時，庚○○復持不明物體丟丁○○，擊中
    丁○○頭部，使丁○○頭部受挫傷，庚○○並跑至鄰人陳萬聰基隆市○○街八九
    巷四一號住處躲避，而丁○○追至陳萬聰住處外，因傷痛而折返。於此同時張美
    鳳與乙○○亦已將己○○趕回其住處。丁○○經張美鳳、乙○○送醫急救，始倖
    免於難。
二、案經乙○○、丁○○、張美鳳及丁○○之妻丙○○告訴暨基隆市警察局第四分局
    報請臺灣基隆地方法院檢察署檢察官偵查起訴。
    理  由
一、訊據上訴人即被告己○○、庚○○矢口否認有殺人犯行，被告己○○辯稱：伊並
    未持木棍，係伊於案發當日見其家中棚架之浪板及鐵管遭人破壞，正收拾時，適
    被害人張秋鳳自其家後門而出，因有鄰人稱前揭棚架係遭張女家人破壞，且雙方
    為土地使用問題時有爭執，因而發生口角，張女遂返家找其兄丁○○及其母乙○○前來助勢，係丁○○持鐵棍攻擊庚○○，庚○○以鐵鋸抵擋，而伊於衝突發生
    後，即跑回家中，係乙○○、張美鳳仍持棒棍追打伊，迨鄰人王榮洲出面勸阻始
    行離去等語；被告庚○○則辯稱當日伊返家後，見丁○○與己○○發生爭執，即
    持鐵鋸以防身，係丁○○持鐵棍毆打伊，伊持鐵鋸抵抗，並逃離至基隆市○○街
    八九巷四一號陳萬聰之住所各等語。
二、第查被告己○○、庚○○等之右揭之犯行，業據告訴人乙○○、張美鳳及被害人
    丁○○指訴綦詳；復有案發現場照片六幀、被害人丁○○驗傷診斷書乙紙、被害
    人乙○○診斷證明書乙紙及被告亦不爭執之地形圖乙份附卷可稽；並經臺灣基隆
    地方法院檢察署檢察官至現場勘驗屬實，制有勘驗筆錄乙紙附卷可按。次查被告
    庚○○所持之鐵鋸為利器，被告己○○所持之木棍甚粗等情狀，復有被告二人分
    持兇器（被告己○○持長木棍、被告庚○○持鐵鋸面容兇惡），站立於告訴人之
    房屋後門外之相片乙幀存卷可憑；罪證明確。
三、至證人陳萬聰於原審及本院審理時證稱當日其曾見被告庚○○跑至其住宅後面，
    後有丁○○追趕，其責備他們為何吵架吵到其家，迨二人均離去後，才發現地下
    有血等語，證人陳季敏於偵查中係證稱其在家中看電視，見庚○○突然跑進來，
    未見其手上有無東西，庚○○進來後，丁○○即追至其家門外，並未進來，隨即
    離去，庚○○見丁○○走後亦離開等語，核與告訴人之指述亦相符合，尚不足為
    被告有利之認定。又證人王榮洲於偵查中乃證稱其不知被告與被害人間如何起衝
突等語，於本院審理中證稱：己○○在叫救人我只將張美鳳、乙○○二人拉開之
    後，我即去報警云云，與告訴人張美鳳指訴係其與母乙○○共同協力抵抗被告己○○至被告己○○家門乙情相符，即難據以認定係被害人張美鳳向被告己○○尋
    釁，亦不能為被告有利之認定，足見被告等之辯解，係卸責之詞，委無足取，犯
    行洵堪認定。
四、次查被告庚○○所持之鐵鋸為利器，被告己○○所持之木棍甚粗等情狀，復有被
    告二人分持兇器（被告己○○持長木棍、被告庚○○持鐵鋸面容兇惡），站立於
    告訴人之宅後門暗處守候，見被害人張美鳳、丁○○即不發一言，由被告庚○○
    持前揭足以致人於死之鋒銳鐵鋸對張美鳳揮砍，丁○○見狀推開張美鳳，張美鳳
    始倖免於難，而庚○○見未砍中張美鳳，復轉向丁○○揮砍第二刀，隨後，庚○○仍持鋸子進入丁○○家，己○○亦手持木棍跟隨在其後，己○○口中並喊「給
    他死」、「給他死」 (閩南語發音)等語。參以被害人丁○○所受之傷係右肩兩
    處刀傷一‧五Ｘ一‧０公分及二‧五Ｘ一‧０公分，下巴並受有深部刀撕裂傷長
    達十三公分，深及四公分之傷害，及頭部挫傷、右上臂挫傷，右膝及左足踝瘀傷
    、右手指瘀傷、左肩瘀傷等多處傷害，有診斷證明書乙紙可稽。查持鐵鋸猛砍或
    以木棍猛擊人之要害部位，均足以致人於死，為一般所認知，證人即醫師林慶豐
    於本院更一審審理時亦證稱：若傷到頸部動脈有可能致命（本院更(一)卷第四九頁
    反面），而告訴人丁○○於檢察官偵查中，即指訴庚○○有殺人未遂、己○○為
    教唆殺人之犯行，其所提出受傷情形之照片上復註明被告二人殺人意圖明顯（八
    十三年度偵字第三０七二號卷第十三頁、第二九六三號卷第十九頁、二十一頁、
    二十四頁）。鐵鋸既為利器，用以砍人頭部、臉部下巴，足以致人於死，當為被
    告二人所明知。被告庚○○持以砍殺張美鳳、丁○○，丁○○之下巴更受深部刀
    撕裂傷長達十三公分、深及四公分，被告己○○且在旁高喊「給他死」等語。足
    徵被告二人殺意之堅，彼等對於丁○○、張美鳳部分具有殺人之犯意，至為明顯
    。至於被害人乙○○部分，因被告己○○起意毆打乙○○，係基於乙○○見其子
    丁○○被砍殺，乃隨手持木棍欲將被告趕出屋外，被告己○○見狀乃單獨起意毆
    打乙○○，上情業經告訴人丁○○、乙○○於偵查時供述明確（見八十三年度偵
    字第三０七二號偵查卷第十五頁）。因斯時被告丁○○並未參與毆打乙○○，故
    對於乙○○受傷部分，自難認被告庚○○係共犯。又按殺人未遂罪之成立，以加
    害人有戕害他人生命之故意，進而著手實施殺人行為而未發生死亡結果為要件；
    如加害人僅具有重傷或普通傷害之犯意，即不應遽依殺人未遂罪相繩。本件告訴
    人乙○○於警訊時僅供稱：「我兒子丁○○在我家門口被一男子庚○○持鐵鋸殺
    傷，另一女子己○○手持一支木棍要打丁○○，我即從地上持檢一支木棍抵擋她
    ，同時也遭對方用木棍打傷我」、「我要提出告訴，控告己○○傷害」（警訊卷
    第十、十一頁），又於偵查時，檢察官訊問乙○○：「告誰打傷你﹖」答稱：「
    己○○用木棍打我的頭、手，我告她傷害」（偵字第第三○七二號偵查卷第十三
    頁），參諸乙○○所受之傷害僅係下巴抓傷、右眼眶下瘀血、右手臂及手瘀血紅
    腫、右下肢瘀血，頸部瘀血等輕微傷害（警卷第十五頁，第二九六三號偵查卷第
    三十二頁），自難認被告己○○對於乙○○具有殺人之犯意，公訴人認該部分應
    成立殺人未遂罪，尚有未洽。
五、再查告訴人張美鳳於警訊時雖供稱：被告二人分持水果刀及鐵鋸欲殺伊，為丁○○拉開，丁○○因閃避不及，為庚○○以鐵鋸砍殺，己○○隨即返其住處將水果
    刀換成長木棍至伊住處揮打等語（警訊卷第七頁），然查其上開指訴與告訴人乙○○、丁○○、丙○○等嗣後指訴己○○自始即持木棍之情節已有未合，而告訴
    人張美鳳於本院本審審理時雖指稱案發當天晚上伊打開後門，就被庚○○拿鋸子
    砍過來，當時己○○站在庚○○他左手邊，並沒有出手，當時伊看到己○○手上
    有拿壹支水果刀，庚○○開始砍伊哥哥丁○○，己○○跟在庚○○後面，丁○○
    持鐵棒就推庚○○出去，當時己○○就拿棍子打丁○○等語。但又稱當時己○○
    並沒有離開現場也沒有回家，她如何將水果刀變成棍子，伊亦不知道，當時是暗
    暗的等語（見本院九十一年五月三日訊問筆錄）。其既稱被告己○○並未離開現
    場亦未返家，則又如何將水果刀換成木棍？況亦與其於警訊時所稱己○○隨曾返
    回住處將水果刀換成長木棍之供詞不符，又告訴人丁○○於本院本審審理時亦供
    稱：他們在砍張美鳳時，庚○○是拿鋸子，己○○拿什麼東西，因為當時暗暗的
    ，伊沒注意看等語（見本院九十一年五月三日訊問筆錄）。再參以當時已值深夜
    ，現場昏暗，則告訴人張美鳳於警訊時所指訴己○○持水果刀等情，自可能係誤
    認所致，難以採信。
六、又查告訴人丁○○之配偶丙○○於向檢察官申告時，雖曾表明當時有鄰居莊粉圓
    之妻莊義妹（應係戊○○○）及兒子在場目睹經過情形（同上第二九六三號卷第
    四頁）。惟經本院本審傳訊證人莊育祥（即戊○○○之子）於本院審理時到庭證
    稱：「他們在吵架時我並不知道，我後來聽到吵架聲，我就打開我家前門，就看
    到丁○○在追庚○○，我為了要閃避，轉身手就趴在我家的牆壁」、「（你當時
    是否有看到他們手上有拿什麼東西？）沒有」、「（你母親事後是否有跟你說過
    她有向丁○○的母親說你手有被鋸子割到的事？）我母親並沒有跟我提到這件事
    。（你打開門的時候，你母親人在那裡？）當時她在睡覺了，她每天晚上七、八
    點就睡覺了，早上三、四點就起床。案發當時她是在床上睡覺。（你母親是否有
    看到他們打架的經過？）沒有。可能當時因為太吵，她有起床，但是她沒有跟我
    說過她有看到任何打架的經過。（你轉身之後後來是否有再看到什麼情形？）我
    後來就看到他們跑過去，我就站在我家門口，以後的事我就不知道了。我母親後
    來也都沒有跟我提起過這件事」等語（本院九十一年五月十三日訊問筆錄）。雖
    戊○○○已因腦部萎縮，無法言語，致無法到庭做證，經證人莊育祥陳述明確，
    並有殘障手冊影本在卷可稽，惟依證人莊育祥上開供述，堪認證人莊育祥與其母
    戊○○○並未目睹本件告訴人丁○○等被害詳情，是查告訴人丁○○之配偶丙○○於向檢察官所稱戊○○○及兒子在場目睹經過情形，亦屬無據，併予敘明。
七、核被告己○○、庚○○所為，均係犯刑法第二百七十一條第二項、第一項殺人未
    遂罪，被告己○○另犯刑法第二百七十七條第一項之傷害罪。被告二人間就殺人
    未遂部分有犯意聯絡及行為分擔，為共同正犯。彼二人對告訴人張美鳳、丁○○
    所為二個殺人未遂行為，時間緊接，所犯罪名相同，顯均係出於概括之犯意為之
    ，為連續犯，應各依刑法第五十六條之規定以一罪論，並加重其刑。又被告二人
    已著手於殺人犯行之實行而不遂，為未遂犯，應依刑法第二十六條前段減輕其刑
    。被告己○○所犯殺人未遂及傷害二罪，犯意各別，構成要件不同，應分論併罰
    。公訴人雖認被告己○○、庚○○二人本於殺人概括之犯意，由己○○持木棍毆
    打乙○○，致乙○○身體多次受傷，認對於乙○○部分係共犯殺人罪責云云，容
    有未洽，此部分起訴法條應予變更。至於公訴人認被告庚○○對於乙○○部分應
    負殺人未遂共犯罪責云云，然查該部分係被告己○○基於傷害之犯意單獨而為，
    已見前述，被告庚○○並未參與，已見前述，此部分原應為被告庚○○無罪之判
    決，惟因公訴人認與上開有罪部分有連續犯裁判上一罪關係，爰不令為無罪之諭
    知。
八、原審認被告二人罪證明確，予以論罪科刑，固非無見。惟查被害人乙○○受傷部
    分，係被告己○○單獨基於傷害之犯意所為，核係犯刑法第二百七十七條第一項
    之傷害罪，原判決認該部分係被告己○○、庚○○二人基於殺人之犯意而共同為
    之，認係共犯殺人未遂罪，並與殺害張美鳳、丁○○未遂部分有連續犯關係，又
    容有未當。被告二人提起上訴，仍執陳詞否認犯罪，上訴固無理由，惟原判決既
    有未當，自屬無可維持，應由本院撤銷改判。爰審酌被告等祗因細故，即分持木
    棍、鐵鋸殺人或傷人，及被告犯罪後態度等一切情狀，就被告己○○部分所犯殺
    人未遂部分，判處有期徒刑五年二月，傷害部分判處有期徒刑四月，並定執行刑
    為有期徒刑五年四月，被告庚○○部分，量處有期徒刑六年，以示懲儆。鐵鋸一
    把係被告庚○○所有，供被告二人共犯殺人未遂罪所用之物，併依法諭知沒收。
據上論斷，應依刑事訴訟法第三百六十九條第一項前段、第三百六十四條、第二百九
十九條第一項前段、第三百條，刑法第二十八條、第五十六條、第二百七十一條第二
項、第一項、第二百七十七條第一項、第廿六條前段、第五十一條第一項、第卅八條
第一項第二款、罰金罰鍰提高標準條例第一條前段，判決如主文。
本案經檢察官蔡瑞宗到庭執行職務。
中      華      民      國    九十一    年      五      月     三十     日
                              臺灣高等法院刑事第十七庭
                                  審判長法  官  陳  正  雄
                                        法  官  許  宗  和
                                        法  官  許  錦  印
右正本證明與原本無異。
如不服本判決應於收受送達後十日內向本院提出上訴書狀，其未敘述上訴之理由者並
得於提起上訴後十日內向本院補提理由書（均須按他造當事人之人數附繕本）。
                                        書記官  楊  妙  恩
中      華      民      國    九十一    年      五      月    三十一    日
附錄本判決論罪科刑法條：
第二百七十一條：
殺人者，處死刑、無期徒刑或十年以上有期徒刑。
前項之未遂犯罰之。
預備犯第一項之罪者，處二年以下有期徒刑。
刑法第二百七十七條第一項：
傷害人之身體或健康者，處三年以下有期徒刑，拘役或一千元以下罰金。
